臺灣臺南地方法院民事判決
111年度訴字第502號
原      告  許成達  


被      告  郭芳佩  
            郭永義  
            蕭人瑋  

上列當事人間請求分割共有物事件，經本院於民國111年10月31
日言詞辯論終結，判決如下：
    主  文
兩造共有如附表一所示之土地及建物應予變價分割，變賣所得價
金由兩造依附表二所示應有部分之比例分配。
訴訟費用由兩造各按附表二所示應有部分之比例負擔。 
   事實及理由
壹、程序方面：
一、按訴狀送達後，原告不得將原訴變更或追加他訴，但擴張或
    減縮應受判決事項之聲明者，不在此限；原告於判決確定前
    ，得撤回訴之全部或一部；訴之撤回應以書狀為之，民事訴
    訟法第255條第1項第3款、第262條第1項、第2項分別定有明
    文。本件原告起訴時原請求變價分割臺南市○區○○○段0000○0
    000○0000○0000○0000地號土地及同段783建號建物，嗣於民
    國111年5月13日具狀撤回同段1479、1480地號土地部分之請
    求，並變更訴之聲明為「兩造共有坐落臺南市○區○○○段0000
    ○0000○0000地號土地及同段783建號建物變價分割，變價分
    割後所得之價金依附表二所示比例分配」(本院卷第63頁)，
    均合於前開規定，應予准許。
二、被告郭永義、蕭人瑋經合法通知，未於最後言詞辯論期日到
    場，核無民事訴訟法第386條所列各款情形，爰依原告之聲
    請，由其一造辯論而為判決。
貳、實體方面： 　 
一、原告起訴主張：
    附表一所示之土地及建物(下分稱系爭土地、系爭房屋，合
    稱系爭房地)為兩造所共有，權利範圍如附表二所示。系爭
    房地並無法律上及使用目的上不能分割之情形，共有人間亦
    無因物之使用目的不能分割或契約訂有不分割之約定，惟兩
    造未能達成分割共識；且系爭房地如以原物分割，無法達到
    原使用目的，將系爭房地變價分割，變賣所得價金按應有部
    分比例分配予各共有人，最符合全體共有人利益之分割方法
    。爰依民法第823條第1項、第824條第2項第2款之規定，請
    求裁判分割等語。並聲明：㈠兩造共有坐落臺南市○區○○○段0
    000○0000○0000地號土地及同段783建號建物變價分割，變價
    分割後所得之價金依持分比例分配。㈡訴訟費用由被告負擔
    。
二、被告方面
  ㈠被告郭芳佩則以：同意變價分割。
  ㈡被告蕭人瑋則以：同意變價分割。又系爭土地前經本院103年
    度訴字第227號判決、臺灣高等法院臺南分院103年度上易字
    第306號判決，確認鄰地所有權人有通行權存在。
  ㈢被告郭永義未於言詞辯論期日到場，亦未提出書狀作何聲明
    或陳述。
三、本院得心證之理由：
  ㈠各共有人，除因物之使用目的不能分割或契約訂有不分割之
    期限者外，得隨時請求分割共有物；分割之方法不能協議決
    定，法院得因任何共有人之請求，命為原物分配，原物分配
    顯有困難時，得變賣共有物，以價金分配於各共有人，或兼
    採原物分配及變價分配，此觀民法第823條第1項、第824條
    第2項自明。本件系爭房地為兩造共有，兩造應有部分比例
    如附表二所示等情，有系爭房地之第一類登記謄本在卷可稽
    （見本院卷第21頁至第47頁），又本件尚查無系爭房地因物
    之使用目的不能分割或訂有不分割協議之情事，惟迄言詞辯
    論終結時止，對系爭房地之分割事宜兩造未能達成協議，則
    原告訴請裁判分割系爭房地，乃依法有據。
  ㈡共有物之分割，依共有人協議之方法行之；分割之方法不能
    協議決定，或於協議決定後因消滅時效完成經共有人拒絕履
    行者，法院得因任何共有人之請求，命為下列之分配：一以
    原物分配於各共有人。但各共有人均受原物之分配顯有困難
    者，得將原物分配於部分共有人。二原物分配顯有困難時，
    得變賣共有物，以價金分配於各共有人；或以原物之一部分
    分配於各共有人，他部分變賣，以價金分配於各共有人，民
    法第824條第1項、第2項第1款、第2款分別定有明文。又分
    割共有物，究以原物分割或變價分配其價金，法院固有自由
    裁量之權，不受共有人主張之拘束，但仍應斟酌當事人之聲
    明，共有物之性質、經濟效用及全體共有人利益等，公平裁
    量。如分配原物有困難時，則應予變賣，以價金分配於各共
    有人（最高法院51年台上字第271號判決、98年度台上字第2
    058號判決意旨參照）。經查：
  ⒈經查，系爭1489地號土地及1490地號土地，其上坐落783建號
    建物，系爭1484地號土地目前做為巷道使用，且曾指定為現
    有巷道等情，業據本院與兩造及地政人員現場履勘，且有本
    院勘驗測量筆錄、照片、臺南市政府都市發展局111年7月26
    日函、及臺南市東南地政事務所111年7月22日土地複丈成果
    圖附卷可查（見本院卷第111頁至第117頁、第123頁至第127
    頁、第137頁至第139頁）。
　⒉本院審酌系爭房地為兩造所共有，系爭房屋部分僅有一出入
    口，難以原物分割，土地如採原物分配將使土地細分，使建
    物與土地分屬不同權利人，降低使用效率，而有害於系爭方
    地之經濟效益，是原物分配尚未妥適。若將系爭不動產全部
    分配予兩造中部分共有人，又有共有人間彼此金錢補償問題
    ，原告主張系爭房地應予變價分割，被告郭芳佩、被告蕭人
    瑋亦表示同意變價分割，雖被告郭永義未為任何陳明，惟同
    意變價分割之應有部分總數已達4分之3。本院審酌系爭房地
    之使用效益、兩造分配利益等情，認原告所主張變賣系爭房
    地，依兩造應有部分比例分配價金之分割方式，在自由市場
    競爭下，應可充分發揮系爭不動產市場價值，對兩造全體共
    有人應屬最有利，而屬允適，為可採之方案。
四、綜上所述，原告訴請分割系爭不動產，為有理由，應予准許
    ，並斟酌當事人聲明、系爭不動產使用目的、經濟效用及全
    體共有人之利益，應予變價分割，將所得價金按兩造如附表
    二所示應有部分之比例分配，並諭知如主文第1項所示。
五、應有部分有抵押權，其權利不因共有物之分割而受影響，但
    有下列情形之一者，其權利移存於抵押人或出質人所分得之
    部分：一、權利人同意分割；二、權利人已參加共有物分割
    訴訟；三、權利人經共有人告知訴訟而未參加。前項但書情
    形，於以價金分配或以金錢補償者，準用第881條第1項、第
    2項或第899條第1項之規定，民法第824之1條第2項、第3項
    分別定有明文。本件被告郭永義及訴外人郭廷貴、郭陽昌、
    郭偉德將系爭房地於88年2月5日為受告知人有限責任臺南第
    三信用合作社設定最高限額抵押權，債權額比例全部，擔保
    債權總金額新臺幣2,400,000元，設定權利範圍4分之2，經
    本院於111年9月28日向有限責任臺南第三信用合作社為告知
    訴訟之通知（本院卷第173頁），而其未參加訴訟，則依前
    開規定，本件對抵押權人有限責任臺南第三信用合作社已生
    告知訴訟之效力，其抵押權移存於分割後設定義務人即被告
    郭永義及訴外人郭廷貴、郭陽昌、郭偉德之變價後所得之價
    金部分，附此敘明
六、因共有物分割、經界或其他性質上類似之事件涉訟，由敗訴
    當事人負擔訴訟費用顯失公平者，法院得酌量情形，命勝訴
    之當事人負擔其一部，民事訴訟法第80條之1定有明文。查
    系爭土地因兩造無法自行協議分割，依前開說明，本件訴訟
    費用由兩造按如附表二所示應有部分比例負擔，應較適當。
七、據上論結，原告之訴為有理由，依民事訴訟法第80條之1，
    判決如主文。
中　　華　　民　　國　　111 　年　　11　　月　 14 　　日
                  民事第五庭    法  官　葉淑儀  
以上正本係照原本作成。
如對本判決上訴，須於判決送達後20日內向本院提出上訴狀。
如委任律師提起上訴者，應一併繳納上訴審裁判費。
中　　華　　民　　國　　111 　年　　11　　月　　14　　日
                                書記官　吳昕韋
                                  
附表一：兩造共有之土地及房屋       編 號 土地坐落    面積 權利範圍  縣市 鄉鎮市區 段 地號 平方公尺  1 臺南市 東區 新後甲段 1484 39 如附表二所示 2 臺南市 東區 新後甲段 1489 4.95 如附表二所示 3 臺南市 東區 新後甲段 1490 125.06 如附表二所示  建物部分      4 建號 基地坐落 建築式樣主要建築材料及房屋層數 建物面積 （平方公尺）  權利範圍   建物門牌      783 臺南市○區○○○段0000地號 加強磚造一層 總面積60.04 層次面積：60.04  如附表二所示   臺南市○區○○路000巷00號     
　　　　　　　　　
附表二：所有權人     編號 姓名 土地權利範圍 建物權利範圍 訴訟費用負擔比例 1 許成達 4分之1 4分之1 4分之1 2 蕭人瑋 4分之1 4分之1 4分之1 3 郭芳佩 4分之1 4分之1 4分之1 4 郭永義 4分之1 4分之1 4分之1